【裁判字號】    95,台上,4793
【裁判日期】    950831
【裁判案由】    偽造文書等罪
【裁判全文】
最高法院刑事判決            九十五年度台上字第四七九三號
    上 訴人 即
    自  訴  人  甲○○
    被      告  乙○○
                丙○○
                丁○○
上列上訴人因自訴被告等偽造文書等罪案件，不服台灣高等法院
中華民國九十五年五月十七日第二審更審判決（九十四年度上更
(二)字第二六一號，自訴案號：台灣台北地方法院八十六年度自字
第七四一號），提起上訴，本院判決如下：
    主  文
上訴駁回。
    理  由
一、偽造文書部分：
按刑事訴訟法第三百七十七條規定：上訴於第三審法院，非以判
決違背法令為理由，不得為之。是提起第三審上訴，應以原判決
違背法令為理由，係屬法定要件。且必須依據卷內資料為具體之
指摘，並足據以辨認原判決已具備違背法令之形式，始屬相當。
本件原判決就上訴人即自訴人甲○○自訴及檢察官併辦意旨略以
：一、被告丙○○偽造「賴家財產處理原則」（下稱系爭協議文
件），謂上訴人所有坐落在花蓮縣花蓮市○○段十一、三十、三
十六地號三筆土地，應由上訴人及被告丙○○、賴文禮、丁○○
、賴忠信、賴守德等人公同共有，每人各有六分之一應有部分，
丁○○等人明知該文件係丙○○所偽造，為企求能不勞而獲不義
之財，竟參與前揭犯行，並分別於系爭協議文件簽名、蓋章，乙
○○明知系爭協議文件乃係偽造，竟與其餘被告等人基於行使偽
造私文書之犯意，以該偽造之系爭協議文件起訴，企求利用法院
判決獲取不義之財，而以被告乙○○為訴訟代理人，於民國八十
三年十月十二日向台灣士林地方法院起訴，請求上訴人所有田地
之六分之五應移轉登記與丙○○，是乙○○、丙○○、丁○○等
人均涉有行使偽造私文書罪嫌。二、丙○○為獲取不法利益，另
復基於偽造私文書之犯意，竟擅自冒充上訴人名義與佃農訂立放
棄耕作權契約書，令佃農放棄耕作以便出售獲利，涉有偽造文書
之罪嫌。三、丙○○惟恐其所偽造之文件不被法院採信，竟與乙
○○勾結串通，寫虛偽之內容，教唆文盲之老母（已老人痴呆症
）到法院公證，無中生有之虛偽事實，並教唆其老母至法院作偽
證，陳述虛偽無中生有之事實，涉有偽造文書罪嫌。四、乙○○
復為欺騙法官竟捏造事實偽造不實之證明書，竟偕同丙○○令文
盲老人痴呆症即其母親賴留到法院公證，偽造證明書一份；乙○
○並明知丙○○偽造系爭協議文件，竟於八十三年五月六日向台
灣花蓮地方法院聲請假處分，將上訴人所有農地查封，其聲請理
由竟無中生有謂：上訴人頻頻尋找買主，意圖將該筆土地出賣，
此舉嚴重侵害債權人云云，然上訴人從四十年以還，迄今從未有
出賣之意，亦根本無尋找買主之舉，乙○○亦無法舉證，如此無
稽謊言欺騙法院而聲請假處分查封上訴人所有土地，顯有偽造文
書罪嫌。五、又乙○○明知系爭協議文件，只有一份必係偽造，
竟以該協議書為證據起訴，並為欺騙法院而無中生有謊稱上訴人
係自耕農，所以將系爭農地信託登記在上訴人名義下等語，而丙
○○等人亦明知上訴人並非自耕農，不可能向乙○○說上訴人為
自耕農，是乙○○涉有偽造文書罪嫌云云。經審理結果，認為被
告等之犯罪不能證明，因而維持第一審諭知被告等無罪之判決，
駁回上訴人此部分在第二審之上訴。已依據卷內資料詳予說明。
從形式上觀察，原判決並無違背法令情形存在。上訴意旨略稱：
(一)原判決對於系爭偽造協議文件上簽名之筆跡鑑定，將上訴人所
僱用職員謝小姐所寫「台北律師公會會員資料卡」上之字跡誤鑑
定為上訴人所寫筆跡，已有重大違誤。第一審已命謝女到庭指認
重寫，顯然一眼即可看出上揭資料卡確係謝女所寫無誤。原審未
予詳查上揭資料卡係何時填寫，祇憑被告捏造之言，誤認該資料
卡為五十七年間所填寫（資料卡無填寫日期欄），進而否定謝女
所寫之事實，顯有應於審判期日調查之證據末予調查及判決不憑
證據之違法。(二)憲兵學校之鑑定書並非言簽名字跡全部相符，祇
謂「書寫之慣性及特徵相同，但因送鑑資料上之字跡書寫時間相
隔十年以上，故字體結構變化過大，筆跡個性筆劃關連組織方式
無法鑑定比對」。由此可證鑑定結果並無認為完全相同，而係指
無法鑑定比對。原審就此鑑定不相同部分為何不足採？未說明其
理由，亦有理由不備之違法。(三)上訴人在民事案件及本件第一審
中已供述協議書甲、乙部分為上訴人所寫之原稿，但無簽名日期
，在原審被誤解看到便條才承認云云，顯與事實不符。上訴人既
能寫甲、乙兩部分，同一天為何不能寫丁部分（即田地共有部分
），而由丙○○代寫，此部分係處分上訴人田地之重要部分，如
此有背常情之情形，更能證明係丙○○所偽造無疑。原審對此證
據未予調查，又未說明不採之理由，顯有理由不備及應調查之證
據而未予調查之違法。(四)原判決不憑證據，竟謂自訴人在甲部分
內容中「該房地由『友仁』、義山……五人共同繼承，」所自
撰之「友仁」名字，其筆法及慣性，與上開文件之簽名相同為由
，推定協議書內之簽名係上訴人所為，顯與事實不符，鑑定書亦
無相同之認定。該文件內「友仁」與文件後之簽名，其筆法與慣
性，一眼即可看出其不同，尤其兩者字體之粗細及顏色深淺均不
同，有該文件可資為證。原判決未予調查憑空推定為筆法與慣性
相同，又未說明其理由，顯有應於審判期日調查之證據未予調查
及理由不備之違法。(五)協議書內容共分為五個部分，除其中賴家
財產處理原則（甲）（乙）二部分，係上訴人所寫之草稿（未簽
名未填日期）外，其餘均為賴義出所捏造之不實文件，原審對於
文件虛偽捏造不實部分未予調查，顯有應調查而未予調查及判決
不備理由之違法云云。惟按證據之憑信力如何，事實審法院依自
由心證之原則，本有斟酌取捨之權，苟其取捨，不違背經驗法則
或論理法則，不得任意指為違法，而據為適法之第三審上訴理由
。原判決已就上訴人雖否認在系爭協議文件簽名，然經調查結果
，上訴人有於五十七年九月二十日與丙○○、賴文禮、丁○○、
賴忠信、賴守德等人簽立系爭協議文件即賴家財產處理原則；再
關於上訴人指訴丙○○偽造其名義「放棄三七五耕地耕作權契約
書」一節，查該三七五耕地耕作契約書於七十九年八月一日簽立
後，即三七五租約解除後之二年，上訴人均有利用其於七十九年
八月八日在花蓮市農會所開設之儲蓄存款帳戶（帳號一一二六一
號）收取政府所發放之轉作款（八十年一月二十四日、八十一年
一月二十日），上訴人亦已知悉前揭三七五租約業已解除，而收
受政府所發放之農地轉作款，否則何以其在收受之初均無異詞？
又乙○○於八十三年十月十二日擔任丙○○等人在台灣士林地方
法院民事庭起訴之土地所有權移轉登記案件之起訴狀（台灣士林
地方法院八十三年度重訴字第二二二號）載明：「被告（即上訴
人）具有自耕農身分」等語，亦非無中生有，故意欺騙。關於丙
○○、丁○○二人被訴偽造上訴人名義之拋棄繼承書，將渠等父
親所遺留之不動產即坐落花蓮市○○街五十六號房屋及基地擅自
辦理單獨繼承，變成丁○○所有部分，上訴人雖指稱係丙○○、
丁○○二人偽造署押、偽刻印章加蓋等，系爭文件除甲、乙部分
以外均不是其所寫的，沒有一個人拋棄繼承等語。查上訴人有於
五十七年九月二十日與丙○○、賴文禮、丁○○、賴忠信、賴守
德等人簽立系爭協議文件即賴家財產處理原則等情，業如前述，
上訴人此部分指訴，亦非足採。上訴人之指訴反覆，尚不能採為
被告等有罪之證據，被告等犯罪不能證明，已於判決理由內詳予
說明。上訴意旨就原審根據證據判決被告等無罪所為論斷，究竟
違背如何之證據法則，並未依據卷內資料為具體之指摘，徒憑己
見就原判決已說明事項或屬原審採證認事職權之適法行使，任意
指摘採證違背證據法則、理由不備之違法，且仍為單純事實之爭
執，難謂為適法之第三審上訴理由。次查原判決已就上訴人於原
審更一審時初否認系爭協議文件甲部分之內容係其所撰，嗣經丙
○○提出上訴人早年執業之律師事務所便條紙一張，原審法院前
審再質問上訴人是否確有撰寫上開甲、乙部分之內容，其始承認
，僅表示其係依丙○○之請而寫，但仍否認親自簽名，然查上開
四部分中關於上訴人名字之簽名之筆順及態勢，應係同一人所為
，而上訴人在甲部分內容中「該房地由『友仁』、義山……五
人共同繼承，」所自撰之「友仁」名字，其筆法及慣性，與上開
文件之簽名相同。其次，原審法院民事庭於審理兩造八十四年度
重上字第一七八號所有權移轉登記之訴時，分別向台灣省立花蓮
高級中學調取上訴人教職員之詳歷表、向彰化商業銀行城內辦事
處調取上訴人之顧客資料表、向台北律師公會調取上訴人之會員
資料卡，上訴人並自承上揭教職員詳歷表、彰化商業銀行顧客資
料卡、台北律師公會會員資料等其上簽名均為真正後，連同系爭
協議文件送憲兵學校鑑定，該校以八十四年十二月十五日（84）
執正字第四九四０號函檢送檢驗鑑定書第八項鑑定結果明載：「
(一)賴家處理原則內共六處之甲○○簽名字跡，與教職員詳歷表、
彰化商業銀行顧客資料卡、台北律師公會會員資料卡之甲○○簽
名字跡間，書寫之慣性及特徵相同」等語，並就判斷字跡相同之
依據一一詳為分析說明，此有該檢驗鑑定書、說明書影本附卷可
稽。上開文件，衡諸社會一般經驗法則，係上訴人所自書無疑，
於理由內詳加論述說明，尚無違法之處。原審係綜合前述各項事
證資料認已足以證明上訴人確有與丙○○、賴文禮、丁○○、賴
忠信、賴守德等人簽立系爭協議文件，並非以憲兵學校上揭鑑定
意見為唯一論據。是雖原判決未就憲兵學校上揭鑑定書尚記載：
「書寫之慣性及特徵相同，但因送鑑資料上之字跡書寫時間相隔
十年以上，故字體結構變化過大，筆跡個性筆劃關連組織方式無
法鑑定比對」等情，加以說明，但與判決結果不生影響，尚不得
執為上訴第三審之適法理由。次查刑事訴訟法第三百七十九條第
十款所謂應於審判期日調查之證據而未予調查，係指與判斷待證
事實具有關連及必要性者，始足當之；故證據之調查與否，由事
實審法院審酌其與待證事實有無關連及必要定之，非謂一經當事
人聲請，事實審法院即必須加以傳喚調查必要。原審依據調查證
據所得心證，採信憲兵學校所認系爭協議文件上上訴人之簽名，
與台北律師公會會員資料卡等文件之甲○○簽名字跡間，書寫之
慣性及特徵相同，至於台北律師公會會員資料卡是否於五十七年
間書寫？核無調查必要，尚不得執為指摘第三審上訴之理由。其
餘指摘原審未加調查之事項，或為原判決已審認明白之事實，或
與犯罪構成要件無緊要關係之事實，原審未為無益之調查，亦難
指為違法。其此部分上訴違背法律上之程式，應予駁回。
二、詐欺部分：
按刑事訴訟法第三百七十六條所列各罪之案件，經第二審判決者
，不得上訴於第三審法院，法有明文。本件被告等被訴刑法第三
百三十九條第一項詐欺及第三項詐欺未遂部分，核屬刑事訴訟法
第三百七十六條第四款之案件。依首開說明，既經第二審判決，
自不得上訴於第三審法院，上訴人竟復提起上訴，顯為法所不許
，亦應予駁回。
據上論結，應依刑事訴訟法第三百九十五條前段，判決如主文。
中    華    民    國  九十五  年    八    月  三十一  日
                      最高法院刑事第十庭
                          審判長法官  洪  清  江
                                法官  石  木  欽
                                法官  李  伯  道
                                法官  陳  晴  教
                                法官  吳  信  銘
      本件正本證明與原本無異
                                      書  記  官
中    華    民    國  九十五  年    九    月   十一   日
                                                      Ｅ


司法院資訊處製作；財團法人民間司法改革基金會備份。
